【裁判字號】    99,消債抗,21
【裁判日期】    991206
【裁判案由】    更生抗告
【裁判全文】
臺灣基隆地方法院民事裁定            99年度消債抗字第21號
抗  告  人  江怡霆
上列抗告人因聲請消費者債務清理（更生）事件，對於中華民國
99年８月４日本院99年度消債更字第33號第一審裁定提起抗告，
本院第二審合議庭裁定如下：
    主  文
抗告駁回。
抗告程序費用由抗告人負擔。
    理  由
一、本件抗告人於原審聲請意旨略以：伊有不能清償債務之情事
    ，於本條例施行後，曾與最大債權金融機構三信商業銀行股
    份有限公司（下稱三信商銀）成立協商，約定每月還款新臺
    幣（下同）33,500元、分54期、利率4.50％，惟因伊罹患中
    度憂鬱症多年，雖擔任公職，但工作時間並不穩定，曾因病
    情惡化，多次向公司請長假而影響收入，又伊持續還款至民
    國（下同）99年５月，共計已還款20期，惟因需繳納綜合所
    得稅，故與三信商銀協商是否可延後１個月還款，無奈三信
    商銀回覆：「99年６月仍需先還款，至99年７月才能申請延
    繳。」伊實已無力負擔協商方案。且伊無擔保或無優先權之
    債務總額未逾1,200.萬元，亦未曾經法院裁定開始清算程序
    或宣告破產，爰依法聲請更生等語。
二、原審駁回抗告人之聲請，係以：抗告人既自陳其罹患憂鬱症
    多年，足徵其於97年間與最大債權金融機構三信商銀成立協
    商之時，抗告人已罹患憂鬱症，然抗告人仍願承諾以前開條
    件還款，足見該等協商條件，應係抗告人衡酌自身經濟狀況
    所為；又依抗告人所提之財政部臺灣省北區國稅局97、98年
    度綜合所得稅各類所得資料清單所載，抗告人於97、98年度
    所得總額分別為1,125,229.元及1,141,303.元，平均每月收
    入約為93,769元及95,109元，而抗告人固陳稱平均每月必要
    支出為32,300元（含伙食費6,000.元、衣服1,000.元、手機
    及室內電話通訊費1,200.元、房租6,000.元、電費1,000.元
    、水費200.元、交通費900.元、醫療費500.元，有線電視費
    用500.元，民間借貸還款金額15,000元），惟抗告人既已自
    稱陷於不能清償債務之情，則其日常生活費用自應以維持最
    低生活之所需為已足，而不得要求與一般未負債務之人為相
    同之比照。再參以行政院所公告98年度臺灣省低收入戶最低
    生活費用每人每月為9,829.元，係按照政府最近一年平均每
    人消費支出（包括食品費、衣著鞋襪費、房租水電費、家居
    管理費、醫療保健費、交通通訊費、娛樂教育費及雜項支出
    等）60％訂定，是認抗告人每月必要生活費用（包含食、衣
    、住、行、強制性保險等）依此標準以每月9,829.元計算，
    始屬合理。準此，以抗告人平均每月收入93,769元及95,109
    元，扣除個人必要支出9,829.元及民間借貸之還款金額
    15,000元，仍有餘額68,940元及70,280元可供清償協商方案
    所約定之33,500元。縱依抗告人所陳，其因病情惡化，多次
    請長假而影響收入，然依抗告人所提郵政員工薪給清單所載
    ，其於99年５、６月份應發薪資均為64,305元，實領薪資分
    別為59,001元及58,833元，扣除個人必要支出9,829.元及民
    間借貸之還款金額15,000元，亦有餘額足供清償協商方案之
    每月應繳金額33,500元。再者，每年繳交之綜合所得稅之數
    額應在抗告人可得預期之範圍內，早應就其所得如何支配儲
    存以繳交綜合所得稅為綜合性之規劃，要無緩不濟急之情況
    ，況抗告人除每月薪資外，仍有年終獎金及殘障手冊福利金
    等補助可資應用，甚且抗告人所屬公司均已按月扣除抗告人
    之部分所得稅款，之後結算，縱需再補繳，其金額亦屬有限
    ，實與本條例第0151條第５項「不可歸責於己之事由致履行
    顯有重大困難」之要件不符。且依97年５月中華民國銀行公
    會決議，金融機構就曾經參加95年度債務協商毀諾客戶提供
    「個別協商一致性方案」及對有繳款困難之債務協商持續履
    約客戶提供「變更債務協商協議書方案」，抗告人自應循此
    途徑以求解決，方符合本條例兼顧保障債權人公平受償及重
    建復甦債務人經濟生活之立法目的，而非率予毀諾，逕為聲
    請本件更生。綜上所述，本件抗告人既與金融機構債權人成
    立協商，且依抗告人所提資料，抗告人目前收入現況既能維
    持生活，亦有能力清償債務，尚不足認抗告人有不可歸責於
    已致履行原協議顯有重大困難之事由，抗告人聲請更生，顯
    然違背本條例第151條第5項之規定，爰駁回其更生之聲請等
    語，為其理由。
三、抗告意旨略以：(一)伊97、98年度之所得總額係包含獎金（
    非每月皆得領取）部分，惟伊99年５、６月份實領薪資均不
    足６萬元，加以伊無不動產和存款，因此租屋實係迫於無奈
    。另伊憂鬱症惡化，於今年開始請假，權益之影響明年始會
    顯現，且請假若超過公司規定，亦需留職停薪，實非伊所願
    。(二)伊子雖已成年，惟幼時疏於管教，不學無術，嗣因交
    友不慎，於今年２月遭人陷害設計，積欠165.萬元賭債，伊
    需每月代償４萬元，為此提起抗告，請廢棄原裁定，准伊更
    生等語。
四、按「為使負債務之消費者得依本條例所定程序清理其債務，
    以調整其與債權人及其他利害關係人之權利義務關係，保障
    債權人之公平受償，謀求消費者經濟生活之更生及社會經濟
    之健全發展，特制定本條例。」、「債務人不能清償債務或
    有不能清償之虞者，得依本條例所定更生或清算程序，清理
    其債務。」本條例第３條定有明文，是本條例之立法目的在
    於陷於經濟上困境之消費者若任其於惡性循環之債務窘境中
    自生自滅，其將衍生嚴重之社會問題，致難以維持安定之社
    會經濟秩序，故有予之分別情形依更生或清算之程序清理其
    債務之必要，藉以妥適調整其與各相關債權人等間之權利義
    務關係，以謀求消費者經濟生活之更生機會，從而健全社會
    經濟發展。惟私法上之債之關係，係以當事人間之信賴關係
    為基礎，為社會經濟組織之重要支柱，故當事人於以法律行
    為追求自己利益之際，亦應顧及對方之利益，並考量債權債
    務在社會上之作用，本於誠實及信用之原則，行使其債權及
    履行其債務，故債務人之消費者欲以本條例為其所負義務之
    調整者，自應本於誠信原則之本旨，僅在其不能清償債務或
    有不能清償之虞而使其陷於經濟上之困境時始得准許之，以
    避免其藉此善意之立法而惡意圖謀減免債務，致使社會陷於
    道德之危險，並使信用緊縮而造成社會經濟之動盪。因此債
    務人與金融機構依本條例第0151條第１項之規定就債務人所
    負債務進行前置協商時，如最大債權銀行所提出之還款方案
    ，經法院綜合衡量該還款方案與債務人之全部財產及收支狀
    況後，評估該還款方案足供債務人於維持符合人性尊嚴之最
    低基本生活條件之下清償債務，而債務人無正當理由拒不答
    應，自有違私法上之誠實信用原則，亦難謂債務人有「不能
    清償債務」之情形。
五、經查：抗告人因消費借貸或信用卡契約，對金融機構負有債
    務，且於本條例施行後，曾以書面向最大債權金融機構三信
    商銀請求共同協商債務清償方案而不成立等情，有抗告人於
    原審所提出之前置協商機制協議書、前置協商無擔保債務還
    款分配表暨表決結果等件在卷可稽，復依該前置協商機制協
    議書所載，三信商銀所提出之還款方案為就對於金融機構所
    負債務總額1,624,795.元分54期，利率百分之4.50％，每月
    償還33,500元。而抗告人既自稱已陷於不能清償債務之情狀
    ，則其日常生活自應受相當之限制，而不得要求與一般未負
    債務之人為相同之比照；再者，本條例之立法目的，固在於
    期望使負債累累難以自力重建經濟生活之債務人得有更生之
    機會，然並無意保證每一債務人均能維持其原來之生活水準
    ，毋寧係在保障債務人得以維持最低生活水準之前提下，使
    債務人盡力清償債務，以得更生之機會，是以債務人生活費
    用之支出，自不應由債務人任意主張，只需以維持其最低生
    活水準即可。本院參酌行政院所公告98年度臺灣省低收入戶
    最低生活費用每人每月為9,829.元，係按照政府最近一年平
    均每人消費支出（包括食品費、衣著鞋襪費、房租水電費、
    家居管理費、醫療保健費、交通通訊費、娛樂教育費及雜項
    支出）60％訂定，認為抗告人每月必要生活費用（包括食、
    衣、住、行、強制性保險等）依此標準以每月9, 829元計算
    ，始屬合理，況債務人為償還債務而於履債期間必須經歷較
    不寬裕之經濟生活，以彌補以往過度擴張信用之結果，乃屬
    當然。是以原審認定抗告人之必要支出僅得以臺灣省低收入
    戶每人每月最低生活費9,829.元列報，超出部分即不得謂係
    必要支出，尚屬合理。另抗告人固稱伊子雖已成年，惟幼時
    疏於管教，不學無術，嗣因交友不慎，於今年２月遭人陷害
    設計，積欠165.萬元賭債，抗告人需每月代償４萬元云云，
    惟抗告人既已不能清償自身負債，竟置自身債務於不顧，而
    將現有之收入用以清償他人債務，此等支出縱然屬實，亦顯
    不能認為必要。另原審於評估抗告人可否負擔三信商銀所提
    出之還款方案時，業已將抗告人每月須攤還非金融機構債權
    人之金額一併列入計算，且縱以原審所認定抗告人99年５、
    ６月實領薪資59,001元及58,833元為標準，扣除其每月必要
    支出及民間借貸，所餘仍足供抗告人清償其民間債權人楊雅
    晴及三信商銀所提出之還款方案，是以抗告人之收支現況，
    既可維持生活，又有能力清償債務，即難謂抗告人有不能清
    償債務之情事。
六、綜上所述，本件抗告人聲請更生既與本條例第３條所定要件
    不符而屬要件不備，原裁定駁回抗告人更生之聲請，經核並
    無違誤，抗告人猶執前詞指摘原裁定不當，求予廢棄改判，
    准伊進行更生程序，為無理由，應予駁回。又本件抗告既經
    本院駁回而未進行更生程序，本院自無從酌定合乎抗告人資
    力之債務清償方案，抗告人應自行調整自己之收支情形，再
    與金融機構進行協商，併予敘明。
七、據上論結，本件抗告為無理由，依消費者債務清理條例第15
    條、民事訴訟法第0495條之１第１項、第0449條第１項、第
    95條、第78條，裁定如主文。
中    華    民    國    99    年    12    月    6     日
                  民事庭審判長法  官  蔡聰明
                              法  官  周霙蘭
                              法  官  林金發
以上正本係照原本作成。
對本裁定不得再為抗告。
中    華    民    國    99    年    12    月    6     日
                          法院書記官  李建毅

司法院資訊處製作；財團法人民間司法改革基金會備份。
